【裁判字號】    97,台上,617
【裁判日期】    970327
【裁判案由】    給付保險金等
【裁判全文】
最高法院民事判決              九十七年度台上字第六一七號
上  訴  人  國寶人壽保險股份有限公司
法定代理人  乙○○
訴訟代理人  黃訓章律師
被 上訴 人  甲○○
訴訟代理人  杜淑君律師
上列當事人間請求給付保險金等事件，上訴人對於中華民國九十
六年十月三十日台灣高等法院第二審判決（九十六年度保險上易
字第五號），提起上訴，本院判決如下：
    主  文
原判決除假執行部分外廢棄，發回台灣高等法院。
    理  由
本件上訴人原法定代理人林萬出已卸任，由乙○○繼任，已據其
提出經濟部公司變更登記表聲明承受訴訟，核無不合，自應准許
，合先敘明。
次查被上訴人主張：伊為要保人與被保險人，於民國八十八年十
一月一日與上訴人訂立保單號碼第0000000000號之寶順終身保險
契約主約（下稱系爭保險契約主約）及日額型住院醫療終身保險
附約、安心終身健康保險附約、意外傷害保險附約、每次傷害醫
療保險金限額附約、安家豁免保險費附約（依序下稱系爭日額型
住院附約、安心附約、意外傷害附約、傷害醫療附約、豁免保費
附約）。嗣伊於契約有效期間之九十一年九月二十六日上午三時
十九分許，駕駛自用小客車在國道一號高速公路發生交通事故，
受有二下肢癱瘓之傷害，經向上訴人申請理賠，獲上訴人賠償〔
新台幣（下同）〕二百十二萬一千二百九十二元及遲延利息五百
二十元。其後伊於九十二年三月二十八日起，依系爭日額型住院
附約請求再給付住院日額保險金二十九萬九千元（第十條、第十
一條）、長期住院之日額保險金二十一萬七千元（第十四條）、
住院之醫療雜費保險金七萬四千七百五十元（第十六條）、出院
之居家療養保險金十四萬九千五百元（第十七條）、平安增值保
險金七萬四千零二十五元（第二十一條），及依系爭安心附約請
求給付殘廢之安養保險金三十六萬元（第十一條）、復健之醫療
保險金十四萬七千元（第十三條），合計一百三十二萬一千二百
七十五元（下稱系爭保險金），均遭上訴人拒絕。並於九十三年
七月二十一日致函伊撤銷原已同意之理賠及其於九十二年五月六
日豁免伊給付保險費義務之意思表示，於法不合，且逾撤銷意思
表示之除斥期間。伊因上訴人上開撤銷之意思表示，致法律關係
存否不明確，於法律上之地位有不安之狀態存在並有受侵害之危
險，而能以確認判決除去之等情。求為命上訴人給付一百三十二
萬一千二百七十五元並加計遲延利息，暨確認被上訴人對上訴人
自九十二年五月一日起，就兩造所訂上開寶順終身保險主約及其
附約之保險費給付義務不存在之判決。
上訴人則以：系爭保險契約主約及附約已將被保險人犯罪行為及
被保險人飲酒後駕（騎）車，其吐氣或血液所含酒精成份超過道
路交通法令規定標準者，列為除外責任約款。被上訴人飲酒後駕
車致肇事故，其酒精濃度超過道路交通法令規定之標準，符合上
開除外責任約款之要件，伊得拒絕理賠。況被上訴人請求之平安
增值保險金七萬四千零二十五元亦不屬系爭保險契約給付之範圍
等語，資為抗辯。
原審將第一審駁回被上訴人之訴之判決予以廢棄，改判如其聲明
，無非以：被上訴人主張兩造於八十八年十一月一日簽訂系爭保
險契約主約及附約，嗣伊於契約有效期間之九十一年九月二十六
日上午三時十九分許，駕駛自用小客車，在國道一號高速公路發
生車禍，受有二下肢癱瘓之傷害，經上訴人理賠給付二百十二萬
一千二百九十二元及遲延利息五百二十元各情，為上訴人所不爭
，堪信為真實。按保險契約之解釋，應探求契約當事人之真意，
不得拘泥於所用之文字；如有疑義時，以作有利於被保險人之解
釋為原則，保險法第五十四條第二項定有明文。本件兩造簽訂之
系爭保險契約主約及附約，其中寶順終身保險契約主約第十九條
、日額型住院附約第二十四條、安心附約第十六條、意外傷害附
約第十一條、豁免保費附約第十五條，乃關於免責條款（除外責
任）之約定，傷害醫療附約則無免責條款之約定。其除外責任或
僅記載「被保險人犯罪行為」，或併列「被保險人飲酒後駕（騎
）車，其吐氣或血液所含酒精成份超過道路交通法令規定標準者
」，由其將兩者併列情形觀之，足見「被保險人犯罪行為。」，
並不包含「被保險人飲酒後駕（騎）車，其吐氣或血液所含酒精
成份超過道路交通法令規定標準者。」，故不能以「被保險人飲
酒後駕（騎）車，其吐氣或血液所含酒精成份超過道路交通法令
規定標準者。」，視為「被保險人犯罪行為。」而主張日額型住
院附約之免責。次查安心附約第十六條、意外傷害附約第十一條
、豁免保費附約第十五條，關於免責條款之約定，均以被保險人
之死亡、殘廢、傷害或重大疾病，係因上開免責事由直接所致者
，為免責之前提。蓋保險事故以具有偶發性為要件，是以危險非
直接因被保險人之故意行為所致者，保險人即應負賠償責任。本
件被保險人雖係酒後開車，但並未故意開車與聯結車相撞，發生
保險事故之直接原因，係其遭聯絡車撞擊所致。從而，被上訴人
縱有酒後開車違反道路交通管理處罰條例規定之違規行為，但並
非直接發生保險事故之原因，核與系爭保險契約約定不負給付保
險金責任之構成要件有間，上訴人免責之抗辯，尚非可取。被上
訴人依系爭兩造日額型住院附約第二十一條約定，請求平安增值
保險金，尚非無據。又被上訴人就醫之長庚醫院及其桃園分院，
並非專供休養、戒毒、戒酒、護理、養老之用，乃眾所週知，不
符同附約第二條第六款約定之情形，上訴人為該免責之抗辯，亦
無可取。末查被上訴人依系爭保險契約向上訴人申請保險金，業
經上訴人依約理賠給付二百十二萬一千二百九十二元及遲延利息
五百二十元在案。上訴人並按安家豁免保險費附約第十一條之約
定，自九十二年五月一日起依約豁免系爭保單未到期之保險費。
嗣上訴人於九十二年八月十一日查悉被上訴人於車禍發生時之血
液酒測值高達一一五mg/dl ，換算呼氣酒精濃度為每公升○‧五
七五毫克，即為撤銷其同意理賠及同意豁免被上訴人保險費給付
義務之意思表示，為兩造所不爭。則被上訴人有遭撤銷理賠及免
保險費給付義務之危險，此等危險自得依確認判決加以除去。上
訴人雖於原法院行言詞辯論時就該確認債權不存在部分為認諾，
但就被上訴人而言，此部分債務在未經確定判決確認其不存在以
前，其危險狀態仍存在而隨時有被撤銷之虞，亦即尚須以確認判
決除去之，法院自應本於上訴人之認諾而為其敗訴之判決。從而
，被上訴人本於系爭保險契約，請求上訴人給付一百三十二萬一
千二百七十五元及其遲延利息，暨請求確認被上訴人對上訴人自
九十二年五月一日起，就系爭保險契約主約及附約之保險費給付
債務不存在，均有理由，應予准許等詞，為其判斷之基礎。
查系爭保險契約主約及附約，關於免責條款（除外責任）之約定
，或僅記載「被保險人犯罪行為」，或併列「被保險人飲酒後駕
（騎）車，其吐氣或血液所含酒精成份超過道路交通法令規定標
準者」二項，為原審所是認。而被上訴人發生交通事故時，其吐
氣或血液所含酒精成份超過道路交通法令規定標準（呼氣酒精成
分超過每公升○‧二五毫克），並為原判決確定之事實。又服用
酒類，不能安全駕駛動力交通工具而駕駛者，涉犯重大違背義務
致交通危險罪，亦為刑法第一百八十五條之三所明定。是被上訴
人發生交通事故時，是否未涉犯該交通危險罪嫌，尚非無疑。乃
原審未詳加審究被上訴人酒駕其酒測值超過標準，是否涉犯刑法
第一百八十五條之三之罪，徒以系爭保險契約主約及附約，關於
除外條款記載之情形，即認其所載「被保險人犯罪行為」，不包
含「被保險人飲酒後駕（騎）車，其吐氣或血液所含酒精成份超
過道路交通法令規定標準者。」等情詞，遽認上訴人不能以被保
險人飲酒後駕（騎）車，其吐氣或血液所含酒精成份超過道路交
通法令規定標準，視為有犯罪行為，主張日額型住院附約之免責
，於法已欠允洽。而安心附約已將前述二除外條款併列（第十六
條第二款、第三款），何以上訴人不能因被上訴人酒駕發生事故
而免責，原審未予敘明，即為上訴人此部分不利之判決，亦非適
法。次按審判長應向當事人發問或曉諭，令其為事實上及法律上
陳述、聲明證據或為其他必要之聲明及陳述，其所聲明及陳述有
不明瞭或不完足者，應令其敘明或補充之，此為審判長因定訴訟
關係之闡明權，同時並為其義務，故審判長對於訴訟關係未盡此
項必要之處置，違背闡明之義務者，其訴訟程序即有重大瑕疵，
基此所為之判決，亦屬違背法令。此觀民事訴訟法第一百九十九
條第二項規定及本院四十三年台上字第一二號判例即明。又民事
訴訟法第三百八十四條所謂為訴訟標的之認諾，乃指被告對於原
告訴之聲明所為關於某法律關係之請求，向法院為承認者而言，
其承認須於言詞辯論時為之，始生訴訟法上認諾之效力，本院四
十四年台上字第八四三號亦著有判例。查上訴人於原審行言詞辯
論時，固引其所提辯論意旨狀為聲明及陳述，該辯論意旨狀關於
聲明部分雖記載「除上訴聲明第三項（指被上訴人請求確認系爭
保險契約主約及附約之保險費給付債務不存在部分）外，其餘駁
回。」字樣。惟其辯論意旨狀及言詞辯論筆錄均無上訴人就被上
訴人之該第三項上訴聲明為何承認之記載，是否生訴訟法上認諾
之效力，尚非明確。原審審判長未詳予闡明，令其敘明或補充，
遽依認諾之規定，就被上訴人此項請求為上訴人敗訴之判決，尤
屬可議。上訴論旨，指摘原判決不當，求予廢棄，非無理由。
據上論結，本件上訴為有理由。依民事訴訟法第四百七十七條第
一項、第四百七十八條第二項，判決如主文。
中    華    民    國  九十七  年    三    月  二十七  日
                      最高法院民事第四庭
                          審判長法官  許  朝  雄
                                法官  陳  淑  敏
                                法官  鄭  玉  山
                                法官  吳  麗  女
                                法官  黃  義  豐
      本件正本證明與原本無異
                                      書  記  官
中    華    民    國  九十七  年    四    月    八    日
                                                      v


司法院資訊處製作；財團法人民間司法改革基金會備份。
